【裁判字號】    98,上訴,2779
【裁判日期】    980831
【裁判案由】    偽造文書等
【裁判全文】
臺灣高等法院刑事判決                98年度上訴字第2779號
上  訴  人
即  被  告  甲○○
選任辯護人  許桂挺律師
            王銘助律師
上  訴  人
即  被  告  丙○○
上列上訴人因偽造文書等案件，不服臺灣臺北地方法院九十八年
度訴字第七七０號，中華民國九十八年五月二十二日第一審判決
（起訴案號：臺灣臺北地方法院檢察署九十八年度偵字第八七六
九號），提起上訴，本院判決如下：
    主  文
原判決撤銷。
甲○○犯共同偽造特種文書罪，處有期徒刑參月，扣案如附表編
號三、四所示偽造之識別證，均沒收。又犯共同詐欺取財未遂罪
，處有期徒刑拾月。扣案如附表編號一、二所示之行動電話，均
沒收。應執行有期徒刑壹年，扣案如附表編號一至四所示之物均
沒收。
丙○○犯共同偽造特種文書罪，累犯，處有期徒刑參月，扣案如
附表編號三、四所示偽造之識別證，均沒收。又犯共同詐欺取財
未遂罪，累犯，處有期徒刑拾壹月。扣案如附表編號一、二所示
之行動電話，均沒收。應執行有期徒刑壹年壹月，扣案如附表編
號一至四所示之物均沒收。
    事  實
一、丙○○前於民國八十九年間，因公共危險案件，經臺灣高雄
    地方法院（下稱高雄地院）以八十九年度訴字第二二五五號
    判決判處有期徒刑四月，經臺灣高等法院高雄分院及最高法
    院判決分別駁回上訴而告確定，於九十四年三月三日易科罰
    金執行完畢；又於九十六年間，因公共危險案件，經高雄地
    院以九十六年度交簡字第二四二一號判決判處有期徒刑三月
    確定，於九十七年一月二日易科罰金執行完畢；復於九十七
    年間，因公共危險案件，經高雄地院以九十七年度審交簡字
    第九五八號判決判處有期徒刑六月，於九十七年九月十五日
    易科罰金執行完畢。
二、甲○○、丙○○於九十八年三月三十一日透過報紙分類廣告
    所載之電話，與真實姓名、年籍不詳綽號「水果」之成年人
    聯絡，並於同年四月一日下午與「水果」面談後，竟與「水
    果」及真實姓名、年籍不詳之詐欺集團成員，共同基於詐欺
    取財、偽造特種文書、冒充公務員而行使其職權之犯意聯絡
    ，先推由甲○○將其個人照片二張，交由「水果」之男子用
    以偽造「臺灣臺北地院檢察署」、「桃園地方法院檢察署」
    書記官識別證各一張之特種文書，足生損害於臺灣臺北地方
    法院檢察署及台灣桃園地方法院檢察署。繼而由該詐欺集團
    成員於九十八年四月三日上午九時三十分許撥打電話，向乙○○佯稱：其個人資料遭詐欺集團使用，涉嫌詐欺、洗錢，
    因屢傳不到已被限制出境，財產已被凍結、監管，需將存款
    新臺幣（下同）一百三十萬元提出交給臺灣臺北地方法院檢
    察署書記官等語，致乙○○陷於錯誤，因而準備提款交付。
    「水果」乃於同日上午十時許聯繫甲○○、丙○○，要求其
    前往收取金錢，約定每收取一次可以獲得五千元之代價，甲○○、丙○○即與「水果」相約在臺北市○○區○○街六十
    九號對面見面，由「水果」交付由該詐欺集團成員所偽造、
    蓋有「臺灣臺北地方法院檢察署」、「法務部行政執行處臺
    北執行處凍結管收命令印」、「檢察行政處鑑」、檢察官「
    石俊生」、「羅水郎」傳票專用章印文之內政部入出國及移
    民署函、臺中地方法院行政凍結管收命令、臺中地方法院地
    檢署監管科、臺灣臺中地方法院檢察署刑事傳票、臺灣臺中
    地方法院檢察署刑傳票（續）各一紙（以上偽造公印、公文
    書部分，甲○○、丙○○並未參與，亦無犯意聯絡，詳後）
    ，及貼上甲○○照片之「臺灣臺北地院檢察署」、「桃園地
    方法院檢察署」書記官識別證各一張，並分別交付如附表編
    號一、二所示之行動電話各一支予甲○○、丙○○以供犯罪
    聯絡之用，由甲○○負責假冒臺北地檢署書記官「洪名宗」
    ，丙○○則負責在附近把風、通報。幸乙○○經同事之提醒
    為詐欺集團詐騙手法後，報警處理，配合與詐欺集團成員約
    於同日下午三時許，在臺北市○○區○○街六十九號地下停
    車場見面，甲○○、丙○○隨即前往該處，甲○○向乙○○
    自稱為臺北地檢署書記官「洪名宗」，欲收取詐騙款項一百
    三十萬元時，現場埋伏之員警立刻上前逮捕甲○○及在附近
    把風之丙○○，並扣得如附表所示之物，甲○○、丙○○始
    未得逞。
三、案經臺北市政府警察局松山分局報告臺北地檢署檢察官偵查
    起訴。
    理  由
壹：程序部分：
    按被告以外之人於審判外之陳述，雖不符前四條之規定，而
    經當事人於審判程序同意作為證據，法院審酌該言詞陳述或
    書面陳述作成時之情況，認為適當者，亦得為證據；當事人
    、代理人或辯護人於法院調查證據時，知有第一百五十九條
    第一項不得為證據之情形，而未於言詞辯論終結前聲明異議
    者，視為有前項之同意；同法第一百五十九條之五規定甚明
    。被害人乙○○於警詢之證述，檢察官、被告及其選任辯護
    人於本院審理時均不爭執（見本院卷第五八頁），復於言詞
    辯論終結前均未對其證據能力聲明異議，並具狀捨棄傳喚證
    人乙○○，本院認該等證據作成之情況亦無不當之情形，依
    刑事訴訟法第一百五十九條之五規定，該等證據具備證據能
    力。
貳、實體部分：
一、上揭犯罪事實，業據被告甲○○、丙○○於檢察官偵查中、
    原審審理時或本院行準備程序時自白不諱（見偵查卷第九七
    頁、原審卷第十五頁反面、第十九頁；本院卷第四七頁反面
    ），核與證人乙○○證述被騙之情節相符（見偵查卷第二七
    至二九頁），並有內政部入出國及移民署函、臺中地方法院
    行政凍結管收命令、臺中地方法院地檢署監管科、臺灣臺中
    地方法院檢察署刑事傳票、臺灣臺中地方法院檢察署刑傳票
    （續）各一紙及照片十一幀附卷可憑，復有「臺灣臺北地院
    檢察署」、「桃園地方法院檢察署」書記官識別證各一張及
    行動電話（含ＳＩＭ卡）二支扣案可資佐證，上開補強證據
    已足資擔保被告等所為之上開任意性自白之真實性，是本案
    事證已明確，被告等犯行洵堪認定，應予依法論科。又被告
    甲○○之警詢筆錄雖記載伊於向被害人取款前，有出示前揭
    偽造之識別證云云，惟此部分記載已為被告甲○○所否認，
    甲○○並稱當時證件均是在皮包內搜出來的等語（見原審聲
    羈卷第七頁），而依證人乙○○於警詢時所證，甲○○當時
    僅表明其為臺灣臺北地方法院檢察署之洪名宗書記官，伊未
    見過前述偽造之文件等語（見偵查卷第二八、二九頁），則
    自難認被告有行使偽造特種文書之犯行，另被告雖聲請傳喚
    乙○○，以證明被告並未打開皮包，不知皮包內是偽造之公
    文書云云，惟本院既未認定被告有偽造公文書之犯行（詳後
    ），且被告亦具狀捨棄傳喚該證人（見本院卷第五十之二頁
    ），則自無傳喚乙○○到庭證明此部分事實之必要，均附此
    敘明。
二、論罪科刑之法律理由：
  (一)核被告甲○○、丙○○所為，均係犯刑法第二百十二條之偽
    造特種文書罪（「臺灣臺北地院檢察署」、「桃園地方法院
    檢察署」書記官識別證部分，起訴書誤撰為刑法第二百十三
    條，業經原審蒞庭檢察官當庭更正，見原審卷第十五頁反面
    ）、第一百五十八條第一項之僭行公務員職權罪及第三百三
    十九條第三項、第一項之詐欺取財未遂罪。被告二人與「水
    果」、及某年籍不詳之成年詐欺集團成員間，均有犯意聯絡
    及行為分擔，皆為共同正犯。
  (二)按九十五年七月一日修正施行之刑法刪除牽連犯之立法理由
    稱：目前實務上以牽連犯予以處理之案例，在適用上，得視
    其具體情形，論以想像競合犯等語，則自然行為概念之一行
    為，原經法律評價為二以上之行為，且認有牽連關係而依牽
    連犯規定從一重處斷者，於牽連犯廢除施行後，得視其具體
    情形，改評價為單一行為，始合乎社會之通念。被告二人基
    於單一犯意，推由被告甲○○冒用公務員身分，於同一日向
    乙○○詐領其存款未遂之行為，就社會一般通念，咸認只有
    一個冒用公務員身分詐領存款未遂之行為，該當於僭行公務
    員職權及詐欺取財罪未遂之二個犯罪構成要件，亦即一行為
    觸犯上開二罪名，應依想像競合犯論以刑法第三百三十九條
    第三項、第一項之詐欺取財未遂罪，並與被告等推由「水果
    」、其他詐騙集團成員偽造識別證之偽造特種文書罪部分，
    犯意各別，行為互異，應分論併罰。另被告已著手於詐欺犯
    行之實行，惟未致被害人交付財物之結果，其犯罪止於未遂
    階段，應依刑法第二十五條第二項之規定，減輕其刑。查被
    告丙○○有如事實欄所載之犯罪科刑執行情形，有本院被告
    前案紀錄表一份在卷可稽，其前受有期徒刑執行完畢，於五
    年以內故意再犯本件有期徒刑以上之罪，是為累犯，應依刑
    法第四十七條第一項之規定加重其刑。被告丙○○部分並應
    依規定先加後減之。
三、原審據以論罪科刑，固非無見。惟查：本件並無積極證據證
    明被告等對於偽造公文書部分亦有犯意聯絡及行為分擔，尚
    難僅憑「水果」等詐欺集團人員交付由該詐欺集團成員所偽
    造、蓋有「臺灣臺北地方法院檢察署」、「法務部行政執行
    處臺北執行處凍結管收命令印」、「檢察行政處鑑」、檢察
    官「石俊生」、「羅水郎」傳票專用章印文之內政部入出國
    及移民署函、臺中地方法院行政凍結管收命令、臺中地方法
    院地檢署監管科、臺灣臺中地方法院檢察署刑事傳票、臺灣
    臺中地方法院檢察署刑傳票（續）各一紙，即認被告等有偽
    造公文書之犯行（詳後）。原審認被告等另犯刑法第二百十
    一條之偽造公文書罪，尚有誤會。被告等上訴否認犯偽造公
    文書罪，為有理由，應由本院將原判決撤銷改判。爰審酌被
    告二人犯罪動機、目的，與「水果」及詐欺集團成員等人共
    同以詐術騙取無辜被害人之財物未遂，其等以僭行公務員職
    權之方式，影響偵查機關之公信力，復斟酌其等坦承犯行、
    且未實際取得不法財物，及其等尚非主謀等一切情狀，分別
    量處如主文第二、三項所示之刑。扣案如附表編號一至四所
    示之行動電話、偽造之識別證等物，為被告二人或共犯「水
    果」與所屬詐欺集團成員所有，供本件犯罪所用或預備之物
    ，均依刑法第三十八條第一項第二款之規定宣告沒收，又被
    告未參與偽造如附表編號五至九之物，並未犯刑法偽造公文
    書罪責（詳後），則附表編號五至九之物，即不得宣告沒收
    ，併此敘明。
四、不另為無罪之諭知部分：
  (一)公訴意旨另以：被告甲○○、丙○○因缺錢花用，竟與真實
    姓名不詳綽號「水果」之詐欺集團成員，共同基於行使偽造
    公文書之犯意聯絡，先由「水果」於不詳時、地偽刻「臺灣
    臺北地方法院檢察署」公印及檢察官「石俊生」、「羅水郎
    」傳票專用章各一枚，蓋用於「內政部入出國及移民署」、
    「臺中地方法院行政凍結管收命令」、「臺中地方法院地檢
    署監管科」、「臺灣臺中地方法院檢察署刑事傳票」等偽造
    公文書上，交付予甲○○、丙○○使用。因認被告等另涉刑
    法第二百十一條之偽造公文書罪嫌云云。
  (二)按犯罪事實應依證據認定之，無證據不得認定犯罪事實，又
    不能證明被告犯罪或其行為不罰者，應諭知無罪之判決，刑
    事訴訟法第一百五十四條第二項、第三百零一條第一項分別
    定有明文。
  (三)公訴意旨認被告涉有刑法之偽造公文書罪嫌，無非係以被告
    之供述、被害人乙○○之證訴及有附表編號五至九偽造之公
    文書為其主要論據。經查：被告二人始終堅稱彼等並未參與
    偽造上開公文書，亦未提出向被害人行使，上述公文書均是
    「水果」拿給彼等的，不知何人所偽造。彼等被查獲後，警
    察始在甲○○之皮包內搜出來的等語（見偵查卷第十九、二
    五、七六、九六頁、原審卷第十八頁、原審聲羈卷第七頁）
    ，而依證人乙○○於警詢時所證，甲○○當時僅表明其為臺
    灣臺北地方法院檢察署之洪名宗書記官，伊請甲○○到伊家
    坐，甲○○說不用，就在這裡付款就好，埋伏的警察就出面
    予以逮捕，伊未見過前述偽造之文件等語（見偵查卷第二八
    、二九頁），則自難僅憑被告等持有前述偽造之文件，即逕
    認被告有偽造並行使該偽造之公文書之犯行。至檢察官所提
    出之偽造如附表五至九所示文件等，僅能證明被告等持有前
    述偽造之公文書，然究不能據此認被告有何偽造公文書、偽
    造傳票專用章或偽造公印之行為。
  (四)綜上所述，本件僅能證明被告等持有偽造公文書，尚不能證
    明被告等有與「水果」及真實姓名、年籍不詳之詐欺集團成
    員，共同偽造公文書或公印等犯行，而被告等又未持前揭偽
    造之文件出示行騙，亦難認被告等有行使偽造公文書之犯行
    ，是檢察官之舉證，仍有合理之懷疑存在，尚未達於通常一
    般之人均不致有所懷疑，而得確信其為真實之程度，無從形
    成被告有犯偽造或行使偽造公文書罪之確信，依照前開之說
    明並按諸「罪證有疑，利於被告」之證據法則，本應為被告
    此部分無罪之諭知，然本院認被告此部分與上開偽造特種文
    書罪科刑部分有想像競合之裁判上一罪關係，爰不另為無罪
    之諭知。
五、被告等經合法傳喚（見本院卷五二、五三、五六頁之送達證
    書及刑事聲請狀），無正當理由不到庭，爰不待其陳述逕行
    判決。
據上論斷，應依刑事訴訟法第三百六十九條第一項前段、第三百
六十四條、第三百七十一條、第二百九十九條第一項前段，刑法
第二十八條、第一百五十八條第一項、第二百十二條、第三百三
十九條第三項、第一項、第五十五條、第三十八條第一項第二款
，刑法施行法第一條之一，判決如主文。
本案經檢察官吳國南到庭執行職務。
中    華    民    國    98    年    8     月    31    日
                  刑事第十八庭審判長法  官  吳鴻章
                                    法  官  周政達
                                    法  官  徐昌錦
以上正本證明與原本無異。
偽造公文書部分檢察官如不服本判決應於收受送達後10日內向本
院提出上訴書狀，其未敘述上訴之理由者並得於提起上訴後10日
內向本院補提理由書（均須按他造當事人之人數附繕本）「切勿
逕送上級法院」。
被告不得上訴。
                                    書記官  王韻雅
中    華    民    國    98    年    8     月    31    日
附錄：本案論罪科刑法條全文
中華民國刑法第三百三十九條
意圖為自己或第三人不法之所有，以詐術使人將本人或第三人之
物交付者，處五年以下有期徒刑、拘役或科或併科一千元以下罰
金。
以前項方法得財產上不法之利益或使第三人得之者，亦同。
前二項之未遂犯罰之。
附表：
┌─┬──────────────────────┬─────────┐
│編│應沒收之物                                  │備註              │
│號│                                            │                  │
├─┼──────────────────────┼─────────┤
│一│ＳＡＭＳＵＮＧ行動電話壹支（含ＳＩＭ卡壹張，│甲○○所持有與「水│
│  │電話號碼0000000000號）            │果」聯絡用        │
├─┼──────────────────────┼─────────┤
│二│ＳＡＭＳＵＮＧ行動電話壹支（含ＳＩＭ卡壹張，│丙○○所持有與「水│
│  │電話號碼0000000000號）            │果」聯絡用        │
├─┼──────────────────────┼─────────┤
│三│臺灣臺北地院檢察署書記官識別證壹張          │                  │
├─┼──────────────────────┼─────────┤
│四│桃園地方法院檢察署書記官識別證壹張          │                  │
├─┼──────────────────────┼─────────┤
│五│內政部入出國及移民署函壹紙                  │其上蓋有「臺灣臺北│
│  │                                            │地方法院檢察署印」│
│  │                                            │公印文壹枚        │
├─┼──────────────────────┼─────────┤
│六│臺中地方法院行政凍結管收命令壹紙            │其上蓋有「法務部行│
│  │                                            │政執行署臺北執行處│
│  │                                            │凍結管收命令印」及│
│  │                                            │「檢察行政處鑑」印│
│  │                                            │文各壹枚          │
├─┼──────────────────────┼─────────┤
│七│臺中地方法院檢察署監管科收據壹紙            │其上蓋有「檢察行政│
│  │                                            │處鑑」印文壹枚    │
├─┼──────────────────────┼─────────┤
│八│臺灣臺中地方法院檢察署刑事傳票壹紙          │其上蓋有「臺灣臺北│
│  │                                            │地方法院檢察署印」│
│  │                                            │公印文、「檢察官羅│
│  │                                            │水郎傳票專用章」、│
│  │                                            │「檢察官石俊生傳票│
│  │                                            │專用章」印文各壹枚│
├─┼──────────────────────┼─────────┤
│九│臺灣臺中地方法院檢察署刑事傳票（續）壹紙    │其上蓋有「臺灣臺北│
│  │                                            │地方法院檢察署印」│
│  │                                            │公印文、「檢察官羅│
│  │                                            │水郎傳票專用章」、│
│  │                                            │「檢察官石俊生傳票│
│  │                                            │專用章」印文各壹枚│
└─┴──────────────────────┴─────────┘


司法院資訊處製作；財團法人民間司法改革基金會備份。
